臺灣高等法院臺中分院刑事判決　　　　　　　　九十一年度重上更(四)字第五四號
　　上　訴　人　臺灣台中地方法院檢察署檢察官
　　上　訴　人　戊○○
　　選任辯護人　林春榮
右上訴人因被告過失致死案件，不服台灣台中地方法院中華民國八十四年五月二十三
日第一審判決（民國八十三年度交訴字第二八七號，起訴案號：台灣台中地方法院檢
察署民國八十三年度偵字第一○三九號），提起上訴，判決後，經最高法院第四次發
回，本院判決如左：
      主  文
原判決撤銷。
戊○○因過失致人於死，處有期徒刑陸月，如易科罰金，以參佰元折算壹日。
      事  實
一、戊○○於民國（以下同）八十二年十月二十三日上午九時八分左右，駕駛其所有
    車牌號碼ＱＹ－五二四九號自用小客車，違規穿越分向限制線之黃實線，橫越
    台中縣大里市○○路，由東往西方向行駛，途經國光路與大里橋西邊國中路無號
    誌之交岔口時，應注意減速慢行，且應注意車前狀況，隨時採取必要之安全措施
    ，以防止危險事故之發生，而依當時天候晴，日間自然光線，柏油路面乾燥，無
    缺陷、無障礙物、視距良好之情況下，又無不能注意之情事，竟疏於注意，見國
    光路南向車道上，有一大型廂型車停住待其橫越國光路，仍貿然加速穿越行駛，
    適紀勝隆騎ＪＤＳ－四三九號重機車，於右開時、地，未依規定戴安全帽，由北
    往南沿霧峰方向行駛在該廂型車之右後方，因視線被遮，未能注意前交岔路有戊○○所駕駛之自用小客車橫越，仍於其車道內繼續行駛，致戊○○所駕駛之汽車
    左前角保險桿於橫越國光路左轉途中，剎避不及，碰撞紀勝隆所騎直行中之重機
    車左側後方引擎蓋附近，使機車失控衝向路旁橋墩倒地，造成紀勝隆因此受顱內
    出血之傷害，經送醫後延至八十二年十月廿九日下午八時三十分不治死亡。
二、案經紀勝隆之父乙○○訴請臺灣臺中地方法院檢察署檢察官偵查起訴。
　    理  由
一、訊據上訴人即被告戊○○堅決否認右揭犯罪事實，辯稱八十二年十月二十三日為
    其休假日，其未駕駛汽車前來台中，當天只有在早上八時左右開車送妻子到南投
    縣中寮鄉爽文衛生室上班，約九時左右返回住處，約十時三十分再至衛生室接妻
    子返家，不可能於當日九時八分，在上述地點駕車肇事，而證人辛○○所看到肇
    事之車子，可能是和其所有之汽車同一型式及顏色，辛○○誤記車牌號碼。至其
    所有之車子有擦痕，則係平時停車不慎和牆壁擦撞所遺留，並非和機車碰撞所留
    云云。被告之辯護人為被告辯護稱：１、被告並未駕駛其所有ＱＹ─五二四九號
    小客車撞及被害人紀勝隆之機車。被告確於八十二年十月二十三日上午八時駕駛
    小客車自南投市家中載其配偶至南投縣中寮鄉龍岩村上班，約八時二十五分抵達
    ，同時三十分離開，被告不可能於是日上午九時八分，駕駛汽車至大里市大里橋
    發生車禍。被告若有肇事行為，為掩飾罪行，自會迅速將保險桿更換。惟其於八
    十二年十一月二十一日將車送往南投市勝美車行保養時，未為此行為，足證內心
    之坦蕩。被告經檢察官送法務部調查局測謊，並無說謊反應。該測謊鑑定，足以
    證明被告未駕車肇事。依紀義雄警訊所供，被害人紀勝隆車禍當天係沿大里市○○路由北向南行駛。依卷附現場圖顯示，肇事汽車無論由台中往霧峰或由霧峰往
    台中行駛，當其行至肇事地點欲轉入大里市○○路時，必須經過九．四公尺之南
    向快車道始足以與在慢車道上行駛之機車作接觸。當汽車直角撞及行駛中之機車
    後輪左上方車身蓋時，因該車身蓋係塑膠製品，必會造成車身蓋之凹陷甚至破裂
    ，並因重心不穩及物理方向立即向右側傾倒並接觸地面，使後輪右側車身蓋產生
    擦痕。被害人機車右側無任何擦痕，左側亦無凹陷及破裂，僅有一條橫向擦痕。
    現場無刮地痕，則被害人機車非遭被告汽車撞及已明。證人辛○○於車禍現場所
    看到僅是「五二四九喜美紅色」，並記載在名片背面，嗣依警方通知，而於警局
    及修車廠查看各相關車輛後，始加上「ＱＹ」二字。告訴人乙○○之指訴，無證
    據能力。綜上所述，原審對被告為有罪之諭知，顯有違誤云云。
二、惟查被告戊○○於原審雖提出其力山工業股份有限公司職工休假證明書，證明其
    於八十二年十月二十三日至八十二年十月二十五日前後休假三天（原審卷第四十
    九頁）；其於八十二年十一月二十六日警訊時亦否認於八十二年十月二十三日當
    天曾外出（偵查卷第三頁）；同年十二月十五日警訊時除陳明：八十二年十月二
    十三日為公司例行休假，原本計劃全家至台北遊玩，因其本人身體不適（咳嗽）
    ，致取消原訂行程，未外出在家休息，其車輛當天並未使用外（偵查卷第五頁）
    ，並於同日所具聲明書上載稱：「本人戊○○家居南投市興和巷一四三弄五號四
    樓，任職台中縣大里鄉○○路二六一號力山工業股份有限公司，十月二十三日當
    天為公司例行公休日，原本計畫全家去台北遊玩，因為患咳嗽，身體狀況不佳，
    加上女兒感冒原因，取消原訂行程，當日沒有外出，在家休息，所擁有三陽喜美
    汽車ＱＹ－５２４９號停放巷道內沒有借予任何人，左右鄰居如未遺忘，可資為
    證，本人以上所言句句屬實，絕未說謊」等語，有聲明書在卷可稽（偵查卷第七
    頁）；衡情被告戊○○於八十二年十一月二十六日第一次接受警訊時，距案發日
    期之同年十月二十三日，相隔僅三十餘日，經過之時間不久，且肇事當天既為其
    休假之首日，對於此連續休假之特殊情形，被告就其行程如何，應可大致回憶。
    何以於警、偵中均未提及有載其妻上班，而遲至十月後之八十三年八月二十三日
    於原審審理時始辯稱，八十二年十月二十三日當天上午，其曾開車搭載其妻至南
    投縣中寮鄉爽文衛生室上班，約於當日八時二十五分許抵其妻辦公室，八時三十
    分許離開其妻辦公室，九時許返抵住處，十時三十分許又自住處出發前往搭載其
    妻回家云云，前後供述有異。證人楊來好、周碧梨、林杏娟嗣於八十四年三月二
    十一日原審審理時，分別到庭附和被告所供，證稱八十二年十月二十三日上午被
    告確曾於八時二十五分許載其妻抵其妻辦公室，同日九時許又返抵住處云云（參
    原審卷第二宗第十一－十三頁），微論各該證人或為被告之妻（林杏娟）、或其
    鄰居（周碧梨）、或其妻之同事（楊來好），彼此關係親近，其證詞因礙於感情
    及舊誼，難免有所偏失，本難期客觀中立，渠等所證與被告在警訊及偵查中所供
    述未出門一節又有出入，且渠等出庭作證之時間，距八十二年十月二十三日案發
    當天，已逾一年多，渠等就日常生活之鎖事，焉能清楚記憶？前述證人之證詞自
    難遽採為有利於被告之認定。
三、復查，本件車禍肇事之經過，係一輛三陽喜美紅色小客車，突然由東往西橫越國
    光路，途至大里市國光橋北端撞及一部由北往南，沿霧峰方向行駛之機車，機車
    及騎士人車倒地，當時在機車同方向有一輛大廂型車，停下來等喜美車過馬路，
    擋住喜美小客車及機車之視線，而小客車及機車均快速通過，以致互撞，且肇事
    之自用小客車，確係被告所有之ＱＹ－５２４９號汽車，已據辛○○於警、偵訊
    中指述甚詳（偵卷第八頁反面、第十頁正面第四行、五行、第二十頁反面、第二
    十一頁正面）；被告雖一再否認其證詞之真實性，並辯稱：證人辛○○於原審所
    提出之名片，其背面除「ＱＹ」外，其餘字跡之墨色均相同，可以證明辛○○第
    一次在簽單上所記下的僅：５２４９喜美紅，俟發現徵求目擊者之招牌，在簽單
    上再填上乙○○之電話號碼000000000，並提供予乙○○轉交霧峰分局
    調取資料，直至霧峰分局見到被告車子，才又將「ＱＹ」英文字母寫在名片背面
    ，其證詞與事實顯然不符；惟查就名片ＱＹ與５２４９之筆跡墨色反應固然不同
    （本院更一卷第四十一頁）；但就其上為何使用不同枝原子筆之及事後挺身而出
    之緣由，辛○○於原審法院已敘明：「我記在給客戶之簽單，簽單已交給客戶，
    我有另在名片下記下來，名片現亦保留」、「沒有（向警方報案），我是做外務
    的，經過十多天後我看到被害人家在現場貼有白布告示，心理想應該出面講實話
    ，不然心理很難過」、「（名片上之字跡）是分二次寫完，第一次先寫紀先生之
    電話號碼，後來再用另一支筆寫下車號，二支筆不一樣」「我要上法院時，把車
    號寫上去，我是先寫英文字母，寫上英文字母後，發現筆色跟以前寫紀先生電話
    之筆不一樣，所以感覺不對，又換另一支筆寫車牌號碼，要送請款單時，才想到
    將車牌號碼寫至名片上」（見原審卷第一宗第一二六正面倒數第一、二行、反面
    、第一二七頁正面第二－四行、第一六三頁反面、第一百六十四頁）；其於本院
    上訴審、更一、更三審復一致證稱：伊確實有看到車牌並記下完整之車號（上訴
    卷第一宗第四九頁、更一卷第三十三頁、更三卷第七十二頁）；雖其於原審所證
    伊於肇事小客車逃逸當時，即將該車牌號碼記錄於其因業務隨身帶之筆記本上
    （原審卷第六十七頁、第六十八頁），與其嗣後所證肇事小客車逃逸當時，其係
    將該車車牌號碼記錄於其隨身帶之簽貨單上等語略有出入，且就名片是在何時
    記載，於本院上訴審時所稱：「肇事當天伊將簽單帶回來，隔日再抄在一張名片
    上，簽單是在收款時交給客戶」（上訴卷第一宗第四十八頁）；核與其於本院更
    三審所稱：「當場我看到時是把車號寫在公司的簽單上，隔了幾天，我看到紀先
    生貼的布條尋找肇事者才把紀先生的電話抄在名片上」（本院更三卷第七十二頁
    ），亦有不同；但查證人辛○○於本院上訴審及更一審時已將其記錄肇事小客車
    車牌碼之過程證述綦祥，並說明上開原審筆錄所載關於隨身帶之記事本一語，
    可能係出於筆錄之誤載，且其重點旨在證明有記下車號，沒想到會問到如此之細
    節問題（本院上訴卷(一)第四十八頁、第四十九頁、更一卷第三十三頁反面、第三
    十四頁正面參照）；而辛○○當時究係何時將其記下之車號轉載於名片上，因其
    發現肇事車輛逃逸之第一反應係記下車號，其餘之細節則忽略未及細記，並非不
    可能。且其於本院數次作證之時間距案發已有相當之時日，其因此記憶糢糊，致
    在細節上證述互有出入，衡情亦在所難免，且其既擁有專科之教育程度，就英文
    字母及偽證罪之嚴重性，自無不識之理（原審卷第一二五頁反面），其與被告復
    素無怨隙，與被害人家屬又無特殊之交情，苟其非親眼目賭肇事經過並對肇事車
    號有相當之確信，殊無甘冒刑事制裁之風險，捨十餘位車牌末四碼同為５２４９
    號之車主，而獨針就ＱＹ－５４２４９，妄加誣陷被告之必要，再者書記官於製
    作肇錄時偶因疏誤致稍有瑕疵，亦難保無此可能，證人辛○○之證詞雖有上開之
    些微出入，尚難執此遽謂該證人所證係虛偽不實。
四、次查，辛○○於本件車禍發生之時，確係與客戶即證人陳寬仁相約在肇事地點旁
    會面，並於見到陳寬仁時，告知有目睹肇事車撞到機車後未停下即逃逸，且陳寬
    仁亦有看到一車子在轉彎時擦撞到機車等情，業據證人即其客戶陳寬仁證述屬實
    （原審卷第一六五頁反面）；偵查員陳聖典於原審復證稱：八十二年十一月間就
    根據被害人家屬紀先生所提供之資料查五二四九號自用車之資料，紀先生將所有
    本田五二四九號者全部列出，交伊等查明等語（見原審卷第一宗第一六四頁反面
    ）；另乙○○亦指稱「（問：你在八十二年十一月份交五二四九號車資料給警方
    ，這些資料從何處查出來？）有人打電話給我，但未講出其姓名、住址、其向我
    說是車號五二四九、紅色、喜美車。」（見原審卷第一審第一宗第一六四頁反面
    ）；偵查員劉銘德於本院上訴審，亦證稱：查的經過是證人打電話給死者家屬，
    死者家屬根據目擊證人提供資料，伊再依該資料去查車牌號碼，查好幾部車輛，
    俟目擊證人出現，伊才確定車號，該證人向伊說肇事以後，他有遇到肇事車輛等
    語（見上訴字卷第一宗第九九頁反面、第一百頁正面）；辛○○亦稱：伊到警局
    時，警察已經調許多車子的照片給伊指認，但車號是伊提供給警方的（更三卷第
    七十五頁）；再由被告第一次接受警訊之時間，既在八十二年十一月二十六日，
    證人辛○○至警局之時間，則為八十二年十二月十五日，此有各該警訊筆錄足參
    ；足見警方早於八十二年十一月間，即依據乙○○所提供之車號，開始過濾５２
    ４９號之紅色喜美自用小客車；而證人辛○○就其於被害人家屬聯絡之時間，則
    供證稱；伊第一天打，乙○○不在，隔天伊再打，由乙○○接聽，並約在隔天或
    隔一天去霧峰分局（本院上訴審第一宗第四十九頁反面、第五十頁正面）；其復
    否認曾於十一月間打電話給乙○○（原審卷第一宗第一六四頁反面〕；可知於八
    十二年十一月間打電話給告訴人，提供肇事車輛之車號５２４９者，係另有其人
    ，並非辛○○。而辛○○所述，關於其目睹車禍發生所在之位置，與二車相碰撞
    地點之距離約十公尺左右，在如此近距離內，所見肇事車輛車牌號碼，應甚清楚
    ，其視力又正常（偵查卷第九頁反面），衡情其於當場所記肇事車輛號碼為ＱＹ
    －５２４９號，當無誤記之虞，是其指稱係被告所有之ＱＹ－５２４９號汽車肇
    事，自係真實可採。
五、再查本件二車碰撞之情形，證人辛○○指稱係ＱＹ－５２４９號汽車左前車頭撞
    及機車左後側，經檢察官勘驗二車並比對撞及點之結果，發現ＱＹ－５２４９號
    汽車左保險桿處有擦痕，機車後輪左上方車身蓋有橫線新擦痕，二車擦痕處高度
    相吻合，此有檢察官履勘現場筆錄及當場拍攝之照片附卷可憑（偵卷第十八頁、
    第二十七頁－八頁〕。被告及其辯護人雖辯稱：依紀義雄警訊所供，被害人紀勝
    隆車禍當天係沿大里市○○路由北向南行駛。依卷附現場圖顯示，肇事汽車無論
    由台中往霧峰或由霧峰往台中行駛，當其行至肇事地點欲轉入大里市○○路時，
    必須經過九．四公尺之南向快車道始足以與在慢車道上行駛之機車作接觸。當汽
    車直角撞及行駛中之機車後輪左上方車身蓋時，因該車身蓋係塑膠製品，必會造
    成車身蓋之凹陷甚至破裂，並因重心不穩及物理方向立即向右側傾倒並接觸地面
    ，使後輪右側車身蓋產生擦痕。被害人機車右側無任何擦痕，左側亦無凹陷及破
    裂，僅有一條橫向擦痕。現場無刮地痕，則被害人機車非遭被告汽車撞及已明云
    云。並就「１、由北向南行駛之機車，若遭由東向西駛至之汽車撞及左側後方引
    擎蓋附近，該機車是否會向右側倒、右側有刮痕及該引擎蓋左側是否會凹陷？２
    、依警員陳聖典所證：現場未發現刮地痕，檢察官勘驗筆錄載明：牌號ＪＤＳ四
    三九號後輪左上方車身蓋有橫線新擦痕及紀義雄警訊中所供：機車損壞前擋風玻
璃破掉、左後照鏡破掉、左車身刮痕、前手控車頭損壞，機車行駛中，若遭左方
    駛來之汽車直角撞上，是否會造成前開現象？」等事項，聲請台灣省車輛行車事
    故覆議鑑定委員會鑑定，經該覆議鑑定委員會覆議鑑定結果，認「本案依二車接
    觸輕微，貴院所詢一、二項情形皆有可能存在」，此有台灣省車輛行車事故覆議
    鑑定委員會九十一年九月十九日府覆議字第八三一八四九號函可憑（見本院更四
    審卷第五十頁）。被告不服上開鑑定結果，復聲請送中央警察大學鑑定，經該校
    刑事科學研究委員會鑑定結果，認「１、機車遭外力撞擊後究竟會倒向何方？端
    賴遭撞擊後重心偏向何方而定，若機車左側正面質心的位置遭汽車撞擊，機車自
    然會倒向右側，右側留下刮痕而左側留下撞痕；但本案中機車遭擦撞的位置為機
    車左側後方引擎蓋附近，若此一位置遭受撞擊，因距離機車的質心較遠，故遭撞
    擊後僅後輪因被撞而得到向右的側向加速度，使得機車的後輪向右移動，此時機
    車的重心因為慣性的緣故則會落在機車的左側，故此，機車不但不會向右傾倒反
    而會向左傾倒。機車左後照的毀損及左側車身的刮痕，正足以說明此一現象。至
    於機車左側引擎蓋是否會凹陷？則取決於該引擎蓋之材質。金屬材質之引擎蓋遭
    撞擊後通常都會凹陷，烤漆部分則會留下刮擦痕跡，但如果材質是塑鋼的話，除
    了刮痕或裂痕外，通常都不會有凹陷的痕跡。２、如前項分析意見所述：若遭左
    方駛來之汽車直角在機車左側正面的質心上，機車理應右倒並留下左側的撞痕和
    右側的刮痕。然而本案中之機車，由於其撞擊點在後輪左上方，故而理應左倒且
    車損亦應集中於左側已如前述。至於機車車頭及擋風玻璃的毀損，可以是緣於倒
    地後的衝擊力，也可以是緣於倒地後滑行的過程中撞擊其他如橋墩或橋頭所造成
    ；亦即車頭和擋風玻璃部分的損壞是來自於二次碰撞，而非緣於左後方來車的第
    一次直角碰撞。」，亦有中央警察大學九十三年三月五日校巷鑑科字第九一０六
    ０三四號鑑定書附卷可憑（見本院更四審卷第九三、九四頁）。足認被告及其辯
    護人所為上開辯解，並無憑據。被告另聲請就同廠牌且同車型之汽車保險桿高度
    是否相同之事項鑑定。因無論鑑定之結果如何，均不能資為被告有利之證據，因
    認無續予鑑定必要。被告另聲請傳喚詰問鑑定人即中央警察大學副教授程玉傑，
    因上開鑑定已於鑑定書詳述分析意見及鑑定結果，已極為明確，認無傳喚鑑定人
    詰問之必要。
六、雖被告又稱本件肇事者應係案外人呂寅州云云，但查呂寅州原所有之ＭＹ－５２
    ４９號喜美自用小客車，雖與被告所有之ＱＹ－５２４９號喜美自用小客車，雖
    屬同顏色，同車型，惟該車之原車主即證人呂寅州於本院上訴審調查中業據到庭
    證稱其車曾因涉及本案經警查證多次，並經警帶同本件肇事現場之目擊證人及被
    害人家屬至台中縣霧峰鄉峰陽喜美汽車保養廠指認確定非肇事車輛，其將該車轉
    讓他人之前，尚曾打電話問過劉警官（按即承辦本案之員警劉銘德），經劉警官
    告知已結案，其始將車轉讓他人（本院上訴卷第(二)第十六頁、第十七頁），證人
    劉銘德於本院調查中亦到庭證稱其係依據被害人家屬提供之肇事車車號，經查證
    過多部同號之車輛，迄目擊證人出現，其始確定肇事車車牌號碼係ＱＹ－５２４
    ９號，其為該目擊證人製作筆錄時，該證人就肇事車輛之車牌號碼指證甚為明確
    （本院卷上訴卷一第九十九頁、第一○○頁）。告訴人乙○○亦證稱警察原本是
    要先調被告之車供指認，因呂寅州謂其車已在峰陽喜美汽車保養廠，是以先至峰
    陽喜美汽車保養廠看呂寅州之車，經證人（辛○○）指認呂寅州之車非肇事車後
    ，再看被告之車，始指認被告之車係肇事車等語（本院上訴字卷二第十七頁），
    足見當時警方承辦本案及證人辛○○之指證，態度均十分審慎，應無誤認之可能
    。再者，經本院前後傳喚其他車牌號碼末四號係５２４９號之相關證人丙○○、
    庚○○、黃敏志、丁○○、己○○、甲○○、殷棖樺（ＱＤ－５２４９號車主殷
    保護之子）、趙淑芬（賴添財之媳婦）、李美苓均否認有肇事，其中殷棖樺稱其
    車是藍色的（本院更三卷第一三八頁）；趙淑芬稱賴添財之車是藍色、廖國裕、
    李美苓稱車色是墨綠色（上訴卷第一宗第一四０頁）；陳欽洲稱伊車是灰色（上
    訴卷第一宗第一四一頁）；另丙○○、庚○○、黃敏志、丁○○、甲○○、己○○則證稱因工作及住家地點之緣故，未經過大里國光橋（參本院更三審九十年七
    月三十一日、八月二十一、八月三十日、九月三月及九月二十四日筆錄）；此外
    又查無其他車主涉案之相關證據，益足證證人辛○○之指應絕非憑空妄斷。
七、被告一再辯稱其確非上開車禍駕車肇事之人，於偵查中經法務部調查局中部地區
    機動工作組測謊結果，認被告回答沒有於八十二年十月二十三日在大里開車撞上
    一輛機車，無說謊反應，此有該組八十三年二月十六日（83）振法字第００七五
    函可據。復經該工作組於八十四年十一月八日）84）振法字第七五號函覆原審：
    「：：二、人面對陌生環境皆會產生緊張或恐懼之情緒，偵訊（測謊）情境猶然
    ，惟犯罪嫌疑人恐懼法律後果甚於情境刺激，故測謊可由其情緒起伏之判斷有無
    說謊。三、依測謊程序，測前會談須給予受測充分之說明，不得在測謊限制條件
    外進行測試，同時以再測法為其信度評估之依據，因此，除案情刺激外，其餘均
    已排除。」（見偵查卷第三二、三三頁、原審卷一第三二、三三頁）。惟查測謊
    之可信度會受到施測人員、受測人員及時空環境等因素影響，研究者至今仍無法
    以科學方式證明說謊與測謊圖譜的直接關聯性，使可信度與否，仍停留在統計數
    字上，是測謊至今仍未被學術界認同。基於上述原因，測謊在司法調查上仍具有
    相當可信度，即如犯罪嫌疑人同意受測，對於有利之陳述，結果無說謊反應，可
    以排除涉案可能，可不以之作為偵查調查之對象，以避免無謂之調查。但如有其
    他合法積極之證據足以證明受測者有該部分犯罪事實時，即可印證其真實性，即
    不得據有利之測謊，作為受測者有利之認定。本件被告曾受測謊，測謊結果，認
    被告否認有本件犯罪事之陳述，無說謊之現象。但被告本件犯罪事實，已有合法
    之積極證據足以證明，不能因被告對於上開否認犯罪之陳述，無說謊現象，即為
    被告有利之認定。
八、按汽車行經無號誌之交岔路口時，應減速慢行，作隨時停車之準備，又汽車駕駛
    人應注意車前狀況，並隨時採取必要之安全措施，而汽車應在遵行之車道內行駛
    ，在劃有分向限制線之道路，不得駛入來車之車道內，此為道路交通安全規則第
    九十三條第一項第四款、第九十四條第三項、第九十七條第一、二款分別定有明
    文，被告為汽車駕駛人，自應注意上開規定，以避免危險之發生，而依當時情形
    ，天候為晴，日間自然光線充足，路面乾燥無障礙物且視距良好，有警制之道路
    交通事故調查報告表(一)(二)附卷可稽，被告並無不能注意之情事，其能注意而疏未
    注意以致肇事致被害人紀勝隆死亡，行為自有過失，而本件經送請台灣省台中縣
    區車輛行車事故鑑定委員會及台灣省車輛行車事故覆議鑑定委員會鑑定、覆議，
    亦均認本件車禍係因被告駕駛ＱＹ－五二四九號自用小客車未注意上開規定而肇
    事，益證被告之有過失，且被害人紀勝隆確係因本件車禍受傷死亡，已據檢察官
    督同檢驗員相驗屬實，製有勘驗筆錄、相驗屍體證明書、驗斷書附卷可稽，被告
    之過失行為與被害人紀勝隆之死亡間，具有相當因果關係，被告犯行堪以認定，
    應予依法論科。本件車禍發生時，被害人未戴安全帽業據被害人之兄紀義雄於八
    十二年十月二十九日警訊陳明（見相驗卷宗第三頁反面）；且經處理之員警陳聖
    典製有道路交通事故調查執告表（二）可憑（見相驗卷宗第六頁）。查機器腳踏
    車駕駛人應戴安全帽，道路交通安全規則第八十八條第一項第五款定有明文。而
    本件被害人係因顱內出血不治死亡，已如前述。如被害人依規定戴安全帽，則於
    車禍發生時，因被害人頭部受到保護，必可減輕撞擊力，使損害降低。足認本件
    被害人對於事故發生死亡之結果，亦與有過失。
九、核被告所為，係犯刑法第二百七十六條第一項之罪。原審對被告論罪科刑，固非
    無據。但原審判決未審酌被害人未依規定配戴安全帽，對於本件車禍之發生亦與
    有過失，嫌有未洽。被告上訴指摘原審判決未審酌被害人未依規定戴安全帽，對
    於死亡之結果，亦有原因力，指摘原審判決不當，被告此部分之上訴為有理由。
    應由本院將原審判決撤銷改判。另被告上訴意旨否認肇事；檢察官上訴意旨以原
    審量刑過輕，分別指摘原審判決失當，均難謂有理由，併此敘明。爰審酌被告過
    失程度之輕重及事後未坦供犯行且未賠償被害人家屬之損害態度及被害人對於本
    件車禍之發生亦與有過失等一切情狀，量處有期徒刑六月，並諭知易科罰金之折
    算標準。刑法第四十一條已修正為犯最重本刑為五年以下有期徒刑以下之刑之罪
    ，而受六個月以下有期徒刑或拘役之宣告，因身體、教育、職業、家庭之關係或
    其他正當事，執行顯有困難者，得易科罰金。並規定於第四十一條第一項前段，
    於九十年一月十日經總統公布施行。本件犯罪在公布施行前，依刑法第二條第一
    項前段之規定，應適用修正後之裁判時之法律。
據上論結，應依刑事訴訟法第三百六十九條第一項前段、第三百六十四條、第二百九
十九條第一項前段，刑法第二百七十六條第一項、第二條第一項前段，修正後刑法第
四十一條第一項前段，罰金罰鍰提高標準條例第一條前段、第二條，判決如主文。
本案經檢察官壬○○到庭執行職務。
中      華      民      國      九十三      年      四      月    七    日
                                   臺灣高等法院臺中分院刑事第九庭
                                         審判長法  官　陳  筱  珮
                                               法　官  康  應  龍
                                               法　官　趙  春  碧
右正本證明與原本無異。
如不服本判決應於收受送達後十日內向本院提出上訴書狀，其未敘述上訴之理由者並
得於提起上訴後十日內向本院補提理由書（均須按他造當事人之人數附繕本）。
                                               書記官  胡  美  娟
中     華     民     國     九十三     年      四      月      八       日
刑法第二百七十六條：
因過失致人於死者，處二年以下有期徒刑、拘役或二千元以下罰金。
                                                              　　　　　Ｆ
